ACORDAO-COMPLETO-2412035

ACÓRDÃO 1833/2020 ATA 26/2020 - PLENÁRIO

VISTA, relatada e discutida representação apresentada pelo procurador-geral do Município de Capela/SE acerca de suposto desvio de verbas federais destinadas ao Programa de Requalificação de Unidades Básicas de Saúde.
ACORDAM os ministros do Tribunal de Contas da União, reunidos em sessão do Plenário, ante as razões expostas pela relatora, e com fundamento nos artigos 1º, incisos I e II, 26, 28, II, e 58, II, da Lei 8.443/1992, 217, 235, 237, inciso III, e parágrafo único, 250, II, e 268, II, do Regimento Interno e 103, § 1º, da Resolução TCU 259/2014, em: 
9.1. conhecer da presente representação, por preencher os requisitos de admissibilidade, para, no mérito, considerá-la procedente;
9.2. rejeitar as razões de justificativa apresentadas por Ezequiel Ferreira Leite Neto e Sônia Regina Penalva Costa e aplicar-lhes multas individuais no valor de R$ 4.000,00 (quatro mil reais) , a serem recolhidas aos cofres do Tesouro Nacional, com atualização monetária calculada da data deste acórdão até a data do pagamento, se este for efetuado após o vencimento do prazo abaixo estipulado;
9.3. fixar prazo de 15 (quinze) dias, a contar das notificações, para comprovação, perante o Tribunal, do recolhimento da dívida acima imputada;
9.4. autorizar a cobrança judicial da dívida, caso não atendidas as notificações;
9.5. autorizar o pagamento da dívida em até 36 (trinta e seis) parcelas mensais consecutivas, caso venha a ser solicitado pelos responsáveis antes do envio do processo para cobrança judicial;
9.6. fixar o vencimento da primeira parcela em 15 (quinze) dias, a contar do recebimento das notificações, e o das demais a cada 30 (trinta) dias, com incidência de encargos legais sobre o valor de cada prestação; 
9.7. alertar aos responsáveis que a inadimplência de qualquer parcela acarretará vencimento antecipado do saldo devedor;
9.8. determinar à Secretaria Executiva do Ministério da Saúde que, no prazo de 30 (trinta) dias, adote as medidas administrativas necessárias à regularização das transferências objeto das propostas 11639.26200001/14-003 e 11639.2620001/14-004, celebradas com o Município de Capela/SE, no âmbito do Programa de Requalificação de Unidades Básicas de Saúde, seja buscando a devolução dos recursos prevista na regulamentação do programa, conforme os arts. 10, I, e 13, I, da Portaria GM/MS 340/2013 (redação incorporada à da Portaria de Consolidação 6, de 28 de setembro de 2017) , seja adotando as medidas previstas no art. 23, § 1º, do Decreto 7.827/2012, para realocação de recursos do próprio ente beneficiário para cumprimento do objeto acordado. Caso não obtenha êxito, deverá ser instaurada tomada de contas especial, nos termos previstos no art. 7º, inciso VIII, do Decreto 9.795/2019;
9.9 encaminhar esta deliberação aos responsáveis, ao procurador-geral do Município de Capela/SE e à Secretaria Executiva do Ministério da Saúde.

Representação sobre possíveis desvios no uso de recursos do Sistema Único de Saúde no âmbito do programa para requalificação de unidades básicas de saúde.

Município de Capela/SE.

3. Representante: Nadson Costa Cerqueira, procurador-geral do Município de Capela/SE (CPF XXX.221.455-XX).
3.1. Responsáveis: Ezequiel Ferreira Leite Neto (CPF XXX.060.215-XX) e Sônia Regina Penalva Costa (CPF XXX.766.825-XX).

13.1. Ministros presentes: José Mucio Monteiro (Presidente), Walton Alencar Rodrigues, Benjamin Zymler, Aroldo Cedraz, Raimundo Carreiro, Ana Arraes (Relatora), Bruno Dantas e Vital do Rêgo.
13.2. Ministro-Substituto convocado: Marcos Bemquerer Costa.
13.3. Ministros-Substitutos presentes: Augusto Sherman Cavalcanti, André Luís de Carvalho e Weder de Oliveira.

ACORDAO-COMPLETO-2475394

Acórdão 1983/2021 - Plenário

ACORDAO-COMPLETO-2510370

Acórdão 739/2022 - Plenário

ANA ARRAES

Adoto como relatório a instrução elaborada no âmbito da Secretaria de Controle Externo de Aquisições Logísticas - Selog, cujas conclusões foram endossadas pelos dirigentes da unidade (peças 38-40) :
"INTRODUÇÃO
Trata-se de representação encaminhada pelo Procurador Geral do Município de Capela/SE, o Sr. Nadson Costa Cerqueira, acerca de suposta irregularidade praticada pelos Srs. Ezequiel Ferreira Leite Neto, Sônia Regina Penalva Costa e Heisa Mariane Santos Silva, respectivamente, ex-prefeito, ex-secretária de saúde e ex-chefe do Departamento de Contabilidade e Finanças do Município de Capela/SE no período de janeiro de 2013 a dezembro de 2016, que teriam desviado verbas federais do Fundo Nacional de Saúde (FNS) destinadas a projetos habilitados no Programa de Requalificação de Unidades Básicas de Saúde do município. 
HISTÓRICO
2.	O município recebeu repasses das primeiras parcelas para construção de três unidades básicas de saúde (UBS) , nos termos acordados nas propostas 11639.2620001/14-002, 11639.26200001/14-003 e 11639.2620001/14-004, em 2014, cujo valor pactuado foi de R$ 408.000,00 por proposta, perfazendo o montante de R$ 1.224.000,00.
3.	Em agosto de 2015, o Fundo Municipal de Saúde de Capela/SE (FMS) recebeu três parcelas de R$ 81.600,00 nas contas 22794-3, 22795-1 e 22796-X, referentes, respectivamente, às primeiras etapas de cada uma das obras.
4.	O representante informou que, em setembro de 2016, um ano após o crédito, os recursos foram transferidos das referidas contas específicas das propostas para a conta do Fundo Municipal de Saúde e ainda, na mesma data, transferidos para a conta do tesouro municipal.
5.	A Secretaria do TCU no Estado de Sergipe (SEC-SE) , na instrução de peça 5, propôs determinar à Diretoria-Executiva do Fundo Nacional de Saúde (FNS) que apurasse os indícios de irregularidades, comunicando ao Tribunal as providências adotadas e os resultados obtidos, acompanhados da documentação comprobatória.
6.	Entretanto, a Exma. Ministra-Relatora Ana Arraes, mediante Despacho (peça 8) , entendeu que o tipo de transferência objeto deste processo possuía divergências em relação ao tratamento dado aos convênios, cujas características e regulamentação específica sugeriam outra abordagem.
7.	Avaliou que houve a ocorrência de ilegalidade, configurada em diversos dispositivos legais, porém, embora os recursos tenham sido transferidos das contas específicas para a conta do tesouro do município, no caso das obras dos povoados 'Barracas' e 'Quem Dera', propostas 11639.2620001/14-004 (peça 2, p. 112-116) e 11639.2620001/14-002 (peça 2, p. 107-111) , a continuidade do projeto forçou a recomposição do valor que deveria ter sido aplicado, logo reverteu o desvio de objeto ou finalidade que teria sido atribuído ao ente federado. Mas, no caso do povoado 'Terra Dura' (11639.2620001/14-003 - peça 2, p. 102-106) , cuja obra não foi realizada, os recursos deveriam ser devolvidos ao FNS, sob pena de, caso não comprovado, configurar o desvio, cabendo então a tomada de contas especial contra o município.
8.	Desta feita, determinou:
	a) audiência de Ezequiel Ferreira Leite Neto, ex-prefeito municipal, e Sônia Regina Penalva Costa, ex-secretária de saúde, em razão da movimentação irregular dos recursos correspondentes às Propostas 11639.2620001/14-002, 11639.26200001/14-003 e 11639.2620001/14-004, habilitadas no âmbito do Programa de Requalificação de Unidades Básicas de Saúde, das contas específicas paras as quais o Fundo Nacional de Saúde transferiu recursos para a conta da prefeitura, no valor de R$ 244.800,00 (R$ 81.600 por cada obra) , em afronta aos arts. 33 da Lei 8.080/1990, art. 13, § 2º, da LC 141/2012 e arts. 10, I, e 13, I, da Portaria GM/MS 340/2013 (redação incorporada à Portaria de Consolidação 6, de 28 de setembro de 2017) ;	
	b) diligência ao município de Capela/SE para que informasse quanto à devolução dos recursos referentes à primeira parcela da Proposta 11639.2620001/14-003 (UBS do Povoado Terra Dura) ao Fundo Nacional de Saúde, em cumprimento ao art. 13, I, da Portaria GM/MS 340/2013 (redação incorporada à Portaria de Consolidação 6, de 28 de setembro de 2017) , alertando que, caso não ocorresse a devolução estaria configurado o desvio de finalidade, sujeito à instauração de tomada de contas especial contra o município, nos termos do Acórdão 1072/2017-TCU-Plenário, Ministro-Relator Bruno Dantas.
9.	Assim, em 21/5/2019, foi encaminhado o Ofício 243/2019 -SeinfraUrbana à Prefeitura Municipal de Capela/SE (peça 11) , cujo recebimento ocorreu em 13/6/2019 (Aviso de Recebimento na peça 17) , com envio da resposta por intermédio do Ofício 67/2019, de 25/6/2019 (peça 19) . 
10.	Em relação às audiências, foram encaminhados os Ofícios 244, 245, 246 e 247/2019-TCU/SeinfraUrbana, todos em 22/5/2019 (peças 12 - 15) , sendo necessária a renovação da audiência da Senhora Sônia Regina Penalva Costa em novos endereços, através dos Ofícios 1.892-TCU/Seproc, de 5/8/2019, e 5.065 e 5.066/2019-TCU/Seproc, de 19/9/2019 (peças 25, 28 e 29) . Por intermédio do mesmo advogado, em datas distintas, 9/7/2019 (peça 20) e 25/10/2019 (peça 35) , foram apresentadas as respectivas defesas, que possuem conteúdo análogo.
EXAME TÉCNICO
Audiência - item 8.a supra
11.	No que diz respeito às audiências realizadas ao Sr. Ezequiel Ferreira Leite Neto, ex-prefeito municipal, e à Sra. Sônia Regina Penalva Costa, ex-secretária de saúde, a apresentação das alegações de defesa foi efetuada pelo mesmo advogado, que apresentou argumentos idênticos em ambas, acompanhadas dos mesmos documentos (peças 20 e 35) ; sendo assim, serão analisadas simultaneamente.
Alegações apresentadas:
12.	Essencialmente, a defesa afirma que todo o recurso repassado para a construção das três Unidades Básicas de Saúde (UBS) foi utilizado para adimplir obrigações ligadas à saúde do Município de Capela/SE, 'notadamente o pagamento da folha dos servidores que movimentavam a área de saúde - médicos, dentistas, enfermeiros e demais servidores', e reiterou tratar-se de simples equívoco e/ou irregularidade administrativa na utilização do dinheiro público, de forma que inexiste qualquer dano ao erário ou enriquecimento ilícito do ex-prefeito e/ou ex-secretária de saúde.
13.	Insistiu que os valores foram utilizados para movimentar a máquina pública municipal e que, ao final da gestão, no dia 31/12/2016, foram deixadas verbas suficientes nas contas públicas municipais para adimplir com as despesas referentes à primeira parcela para a construção das Unidades Básicas de Saúde.
14.	Afirmou que essa também foi a linha de raciocínio defendida em parecer do Ministério Público Federal, no âmbito do agravo de instrumento 0801390-63.2018.4.05.0000 perante o TRF-5ª Região contra a decisão liminar de indisponibilidade dos bens dos réus, decorrente da ação civil pública por ato de improbidade - 0800626-13.2017.4.05.8504 - promovida pelo Município de Capela, nos termos desta representação, que foi julgado em 20/9/2019 pela 3ª Turma do TRF- 5ª Região, dando-se provimento ao agravo.
15.	Anexou às defesas o extrato bancário da conta número 19.614-2, agência 0280-1, junto ao Banco do Brasil, de titularidade do Fundo Municipal de Saúde (peça 20, p. 11-16) ; demonstrativos de saldos bancários do Fundo Municipal de Saúde, emitidos em 31/12/2016 (peça 20, p. 17-21) ; extratos das contas 22794-3, 22795-1 e 22796-X, referentes às obras em análise, do período de 1/9/2016 a 30/9/2016 (peça 20, p. 24-26) ; além dos documentos relacionados à ação civil pública por ato de improbidade - 0800626-13.2017.4.05.8504 (peça 20, p. 67-147) .
Análise:
16.	A informação de que o recurso transferido para construção das três Unidades Básicas de Saúde foi utilizado no pagamento da folha dos servidores da área de saúde confirma a afronta, apontada no Despacho da Exma. Ministra-Relatora Ana Arraes, aos arts. 33 da Lei 8.080/1990, 13, §2º, da LC 141/2012, e 10, I, e 13, I, da Portaria GM/MS 340/2013 (redação incorporada à Portaria de Consolidação 6, de 28 de setembro de 2017) .
17.	Tem-se que não foi apresentado qualquer documento que comprovasse a utilização do recurso para pagamento da folha dos servidores da saúde ou quaisquer outras despesas do município, entre outros motivos, devido à movimentação imprópria dos recursos para a conta da Prefeitura, persistindo a dúvida quanto ao desvio de objeto ou de finalidade do seu uso.
18.	Entretanto, como afirmado no Despacho da Relatora (peça 8) , tanto a devolução do recurso ao FNS como o uso de recursos do tesouro local para cumprir o objetivo da pactuação teriam o potencial de desfazer a irregularidade referente ao desvio de objeto ou finalidade, porém a ilegalidade pela movimentação do recurso indevidamente, não.
19.	Ademais, não é suficiente a comprovação da existência, em 31/12/2016, nos demonstrativos de saldos bancários do Fundo Municipal de Saúde, de valor superior ao retirado indevidamente das contas específicas para construção das UBS, tendo em vista que há inúmeras outras despesas a serem custeadas pelos referidos recursos. Portanto, não se pode concluir, apenas com base no referido saldo, que ele seria suficiente para recomposição dos recursos transferidos indevidamente das referidas contas específicas.
20.	Independentemente da possibilidade de recomposição dos saldos das contas específicas para construção das UBS, a irregularidade objeto da audiência, que foi justamente a movimentação irregular dos recursos dessas contas, não restou justificada.
21.	Por fim, vale ressaltar que, nas audiências em questão, não foram atribuídas responsabilidades aos responsáveis por dano ao erário ou enriquecimento ilícito.
22.	A partir da análise das respostas dos responsáveis, entende-se mantida a irregularidade que motivou a audiência do Sr. Ezequiel Ferreira Leite Neto, ex-prefeito municipal, e da Sra. Sônia Regina Penalva Costa, ex-secretária de saúde, cabendo propor a aplicação de multa prevista no art. 58, II, da Lei 8.443/1992.
Diligência - item 8.b supra
23.	Quanto à diligência, foi solicitada especificamente a devolução dos recursos referentes à primeira parcela da Proposta 11639.2620001/14-003 (UBS do Povoado Terra Dura) .
Informações prestadas:
24.	A resposta apresentada pelo Município de Capela/SE (peça 19) focou em confirmar os fatos já conhecidos, quais sejam, a movimentação das verbas federais das contas específicas (22794-3, 22795-1 e 22796-x) para o Fundo Municipal de Saúde (19.614-2) , e desta para a conta Movimento da Prefeitura (9.238-x) .
25.	Ademais, recordou a falta de recursos quando do pagamento da primeira parcela referente às obras das Unidades Básicas de Saúde, além do ajuizamento da ação 0800626-13.2017.4.05.8504 promovida pelo município e a insatisfação com as alegações dos réus que afirmaram que a transferência de valores foi apenas de mero procedimento administrativo, não sendo tal conduta ilegal.
26.		Anexou os saldos de dezembro de 2016 do Fundo Municipal de Saúde (agência 208-1, conta 19614-2) , no valor de R$ 40.154,16 (peça 19, p. 17-19) - anexo I, e da Prefeitura Municipal de Capela (agência 280-1, conta 9238-x) , com R$ 61.264,47 (peça 19, p. 20-21) - anexo II, além dos extratos de setembro a dezembro/2016 das mesmas contas, sendo a do Fundo Municipal de Saúde - anexo 3 (peça 19, p. 22-35) e a da Prefeitura Municipal - anexo 4 (peça 19, p. 7-16) .
27.	Por fim, informou que o Município de Capela/SE ajuizou Ação Anulatória de Ato Administrativo - 0802222-73.2019.4.05.8500, com a finalidade de manter a proposta do convênio- 11639.2620001/14-003, haja vista tratar-se de comunidade demasiadamente carente.
Análise:
28.	Conforme apontado no Despacho à peça 8, da Exma. Ministra-Relatora Ana Arraes, as informações sobre as obras são monitoradas por intermédio do portal do Sismob (https://sismobcidadao.saude.gov.br/) , onde se constatou, à época, a retomada de duas dentre as três obras, podendo-se inferir o aporte de recursos próprios do município, de modo que a retirada indevida dos recursos da conta original atrasou a realização do objeto e configurou uma ilegalidade, porém as retomadas das obras significaram, forçosamente, a reconstituição da destinação para a qual o recurso foi transferido, logo estaria sanada a questão do desvio de objeto ou de finalidade.
29.	Entretanto, de acordo com o verificado na plataforma do Sismob, a obra do Povoado Terra Dura não estaria sendo executada, o que determinou a diligência para devolução, pelo Município, dos respectivos recursos ao Fundo Nacional de Saúde, no valor de R$ 81.600,00, uma vez que o objeto da transferência não foi cumprido.
30.	Ainda no Despacho, alertou para o fato de que não foram apresentados elementos que indicassem que os recursos transferidos para o município não tenham sido utilizados para o interesse público ou mesmo que tenha ocorrido favorecimento pessoal do ex-gestor, in verbis:
Não constam nos autos indicativos de que os recursos transferidos para o tesouro do município tenham sido utilizados em natureza diversa do interesse público ou que tenha havido favorecimento pessoal do ex-gestor. Desse modo, entendo que não lhe deve ser imputado débito, mas tão somente a responsabilização pela movimentação ilegal dos recursos recebidos pelo município. (grifos acrescidos) 
31.	Ressalte-se, porém, que, em consulta atualizada ao sismob, em 11/5/2020, as obras objeto deste processo apresentavam as seguintes características (peça 37) :
	Nº da Proposta
	Local da UBS
	Data prevista para conclusão
	Valor recebido pelo município
	Situação

	11639.2620001/14-004
	Povoado Barracas
	30/05/2019
	R$ 326.400,00
	Em cancelamento

	11639.2620001/14-003
	Povoado Terra Dura
	Não informado
	R$ 81.600,00
	Em cancelamento

	11639.2620001/14-002
	Povoado Quem Dera
	Concluída
	R$ 408.000,00
	Em funcionamento

32.	Desta feita, verificou-se que a obra referente ao Povoado Quem Dera foi concluída e está em funcionamento, no entanto, o problema inicialmente constatado para a Comunidade de Terra Dura passou a ser também o do Povoado de Barracas, cuja situação passou de 'em execução e conclusão' para 'em cancelamento', tendo essa obra recebido o valor de R$ 326.400,00, com apenas 45% de execução física (peça 37, p. 2) .
33.	Inicialmente, tal como previsto pela Exma. Ministra-Relatora, seria o caso da instauração da Tomada de Contas Especial contra o Município de Capela apenas em relação aos recursos referentes ao Povoado Terra Dura, em razão da não comprovação, em atendimento à diligência, da devolução desses recursos ao FNS. 
34.	Todavia, levando-se em consideração a mudança de cenário, em que a proposta referente à obra do povoado de Barracas, que estava em andamento, com data de conclusão prevista para 30/5/2019, foi cancelada, sem nova prorrogação de prazo, sugerindo a existência de uma obra inacabada, cabe também, em relação a essa obra, a recomposição do dano ao erário federal e, se necessária, a instauração de tomada de contas especial.
35.	Nesse caso, cabe ao Ministério da Saúde (mais especificamente, à Diretoria-Executiva do FNS, por força do art. 7ª, inciso VIII, do Decreto 9.795/2019) , em sua competência originária, a instauração de processos de Tomada de Contas Especial, principalmente em relação à obra do povoado de Barracas, levando-se em conta estar sob a sua guarda a documentação necessária à quantificação do débito, tais como relatórios de acompanhamento das obras, cujo sistema indica 45% de execução, além dos elementos para identificação dos responsáveis, cujo período compreende duas gestões municipais.
36.	Ademais, é possível que as providências necessárias para instauração dessas tomadas de contas especiais já estejam em andamento.
37.	Entende-se como medida mais apropriada, seguindo o entendimento firmado no Acórdão 1072/2017-TCU-Plenário, Ministro-Relator Bruno Dantas, determinar à Secretaria Executiva do Ministério da Saúde que, em decorrência do dano ao erário constatado na execução das propostas 11639.26200001/14-003 e 11639.2620001/14-004, e com fundamento no art. 33, §4º, da Lei 8.080/1990, esgote a via administrativa de controle interno do Ministério da Saúde, haja vista o disposto no art. 23, § 1º, do Decreto 7.827/2012, sendo que, nos casos de desvio de objeto ou finalidade, isso pode ser feito por meio do termo de ajuste sanitário (TAS) , instituído pela Portaria GM/MS 204/2007 e regulamentado mediante a Portaria GM/MS 2.046/2009, ressaltando ainda que, esgotada a via administrativa em questão, o órgão de controle interno deve enviar a documentação necessária ao Fundo Nacional de Saúde para que, nos termos do art. 7ª, inciso VIII, do Decreto 9.795/2019, instaure as TCEs, não cabendo esperar que o gestor local adote tal providência.
CONCLUSÃO
38.	Realizadas as audiências e diligência determinadas pela Relatora (item 8 supra) , tem-se:
38.1.	no que diz respeito às audiências, após análise das alegações de defesa dos responsáveis (itens 16-22) , confirmou-se a irregularidade que motivou a audiência do Sr. Ezequiel Ferreira Leite Neto, ex-prefeito municipal, e da Sra. Sônia Regina Penalva Costa, ex-secretária de saúde, o que enseja a proposta de aplicação de multa; e
38.2.	quanto à diligência, apreciadas as informações fornecidas pelo município (itens 28-37) , constatou-se que não houve a devolução do recurso referente à obra do Povoado Terra Dura. Além disso, mediante informação atualizada do sistema Sismob, constatou-se que a obra do Povoado de Barracas passou da situação de 'em execução e conclusão' para 'em cancelamento', tendo recebido o repasse de R$ 326.400,00, 
39.	Isto posto, os elementos constantes dos autos permitem, desde já, a avaliação quanto ao mérito da presente representação como parcialmente procedente, propondo-se a aplicação da multa prevista no art. 58, inciso II, da Lei 8.443/1992 aos responsáveis, Sr. Ezequiel Ferreira Leite Neto, ex-prefeito municipal, e Sra. Sônia Regina Penalva Costa, ex-secretária de saúde, devido à movimentação irregular dos recursos no âmbito do Programa de Requalificação de Unidades Básicas de Saúde, assim como determinação à Secretaria Executiva do Ministério da Saúde para que adote as providências necessárias ao ressarcimento dos cofres públicos em razão do dano ao erário constatado na execução das propostas 11639.26200001/14-003 e 11639.2620001/14-004.
PROPOSTA DE ENCAMINHAMENTO
40.	Em virtude do exposto, propõe-se:
40.1.	conhecer da presente representação, satisfeitos os requisitos de admissibilidade previstos nos arts. 235 e 237, inciso III, do Regimento Interno deste Tribunal, e no art. 103, § 1º, da Resolução - TCU 259/2014;
40.2.	no mérito, considerar a presente representação parcialmente procedente;
40.3.	rejeitar as razões de justificativa apresentadas pelo Sr. Ezequiel Ferreira Leite Neto (CPF XXX.060.215-XX) , ex-prefeito municipal, e pela Sra. Sônia Regina Penalva Costa (CPF XXX.766.825-XX) , ex-secretária de saúde, aplicando-lhes a multa prevista no art. 58, inciso II, da Lei 8.443/1992, c/c o art. 268, II, do Regimento Interno do TCU, fixando prazo de quinze dias, a contar da notificação, para que comprovem, perante este Tribunal, o recolhimento das dívidas aos cofres do Tesouro Nacional, atualizadas monetariamente desde a data do acórdão condenatório até a do efetivo recolhimento, se forem pagas após o vencimento, na forma da legislação em vigor;
40.4.	autorizar, caso requerido, nos termos do art. 26 da Lei 8.443/1992 e do art. 217 do RI/TCU, o parcelamento das dívidas em até 36 parcelas, com a atualização monetária e os correspondentes acréscimos legais, esclarecendo ao responsável que a falta de pagamento de qualquer parcela importará no vencimento antecipado do saldo devedor, sem prejuízo das demais medidas legais;
40.5.	autorizar, desde logo, nos termos do art. 28, II, da Lei 8.443/1992, a cobrança judicial da dívida;
40.6.	determinar à Secretaria Executiva do Ministério da Saúde, com fundamento no art. 250, inciso II, do Regimento Interno/TCU, que, seguindo o entendimento firmando no Acórdão 1072/2017-TCU-Plenário, Ministro-Relator Bruno Dantas, em decorrência do dano ao erário constatado na execução das propostas 11639.26200001/14-003 e 11639.2620001/14-004, celebradas com o Município de Capela/SE, e com fundamento no art. 33, §4º, da Lei 8.080/1990, esgote a via administrativa de controle interno do Ministério da Saúde, haja vista o disposto no art. 23, § 1º, do Decreto 7.827/2012, sendo que, nos casos de desvio de objeto ou finalidade, isso pode ser feito por meio do termo de ajuste sanitário (TAS) , instituído pela Portaria GM/MS 204/2007 e regulamentado mediante a Portaria GM/MS 2.046/2009, ressaltando ainda que, esgotada a via administrativa em questão, o órgão de controle interno deve enviar a documentação necessária ao Fundo Nacional de Saúde para que, nos termos do art. 7ª, inciso VIII, do Decreto 9.795/2019, instaure as respectivas tomadas de contas especial, não cabendo esperar que o gestor local adote tal providência, informando, no prazo de noventa dias, a este Tribunal, os resultados obtidos acompanhados da documentação comprobatória;
40.7.	determinar à Selog que monitore a determinação proposta no item 40.6;
40.8.	encaminhar cópia da presente instrução à Secretaria Executiva do Ministério da Saúde para subsidiar o cumprimento da determinação proposta;
40.9.	informar à Secretaria Executiva do Ministério da Saúde e ao representante que o conteúdo da deliberação que vier a ser proferida poderá ser consultado no endereço www.tcu.gov.br/acordaos; 
40.10.	encaminhar cópia da deliberação que vier a ser proferida aos responsáveis ouvidos em audiência: Sr. Ezequiel Ferreira Leite Neto (CPF XXX.060.215-XX) e Sra. Sônia Regina Penalva Costa (CPF XXX.766.825-XX) , bem como aos seus respectivos representantes legais."
	É o relatório.

Fabiano Freire Feitosa (OAB/SE 3.173) representando Sônia Regina Penalva Costa e Ezequiel Ferreira Leite Neto; Nadson Costa Cerqueira (CPF 019.221.455-13) representando o Município de Capela/SE.

Não atuou.

REPRESENTAÇÃO. PROGRAMA DE REQUALIFICAÇÃO DE UNIDADES BÁSICAS DE SAÚDE. OBRAS NÃO CONCLUÍDAS. MOVIMENTAÇÃO DE RECURSOS DA CONTA DO FUNDO DE SAÚDE PARA CONTA DO TESOURO MUNICIPAL. AUDIÊNCIA. REJEIÇÃO DAS RAZÕES DE JUSTIFICATIVA. MULTA. MEDIDAS PARA DEVOLUÇÃO DOS RECURSOS NÃO UTILIZADOS À ORIGEM. DETERMINAÇÃO. 1. A movimentação dos recursos do SUS para conta do tesouro municipal contraria as normas que regem o uso dos recursos da saúde, estabelecidas no art. 33 da Lei 8.080/90 e no § 2º, art. 13, da LC 141/2012 e o descumprimento desses dispositivos legais está sujeito a sanção. 2. Os recursos transferidos para execução de projetos do Programa de Requalificação de Unidades Básicas de Saúde exigem a devolução à origem caso não sejam utilizados para o fim acordado, nos termos previstos na portaria MS/GM 340/2013, cujo teor foi incorporado à Portaria de Consolidação nº 6, art. 99, I. 3. Cabe ao Ministério da Saúde adotar as medidas previstas nas normas do SUS voltadas ao uso regular dos recursos, mediante as seguintes alternativas: buscar a devolução dos recursos prevista na regulamentação do programa; adoção das medidas previstas no art. 23, § 1º, do Decreto 7.827/2012, para realocação de recursos do próprio ente beneficiário para cumprimento do objeto acordado; caso não obtenha êxito ao aplicar as alternativas anteriores, deverá ser instaurada tomada de contas especial, nos termos do previsto no art. 7º, inciso VIII, do Decreto 9.795/2019.

REPRESENTAÇÃO (REPR)

Secretaria de Controle Externo de Aquisições Logísticas (Selog).

Em exame representação encaminhada pelo procurador-geral do Município de Capela/SE acerca de suposto desvio de verbas federais destinadas ao Programa de Requalificação de Unidades Básicas de Saúde. 
O município recebeu repasse das primeiras parcelas para construção de três unidades básicas de saúde (UBS) , nos termos acordados nas propostas 11639.2620001/14-002, 11639.26200001/14-003 e 11639.2620001/14-004, em 2014, com valor pactuado de R$ 408.000,00 por ajuste, totalizando R$ 1.224.000,00.
Em agosto de 2015, o Fundo Municipal de Saúde de Capela/SE (FMS) recebeu três parcelas de R$ 81.600,00, nas contas 22794-3, 22795-1 e 22796-X, referentes às primeiras etapas de cada uma das obras. O representante informou que, em setembro de 2016, um ano após o crédito, os recursos foram transferidos da conta específica da proposta para a conta do Fundo Municipal de Saúde e, ainda, na mesma data, transferidos para a conta do tesouro municipal.
Já em instrução neste Tribunal, em 2019, a situação dos acordos mostrava que as transferências já haviam alcançado o valor de R$ 734.400,00. Na mesma época, o sistema Sismob, utilizado para acompanhar as obras, informava que as três construções permaneciam pendentes. 
A movimentação dos recursos para conta do tesouro municipal contraria as normas que regem o uso dos recursos da saúde, estabelecidas no art. 33 da Lei 8.080/1990 e no § 2º, art. 13, da LC 141/2012. Além disso, a regulamentação desse tipo de transferência exige a devolução de recursos caso não utilizados para o fim acordado, nos termos previstos na Portaria MS/GM 340/2013, cujo teor foi incorporado à Portaria de Consolidação 6, art. 99, I.
Assim, em vista da afronta às normas e de falta de informação a respeito da devolução dos recursos, foi realizada audiência do prefeito do município e da secretária de Saúde à época, para que se manifestassem quanto às ilegalidades, por serem os gestores das contas bancárias do Fundo de Saúde Municipal e da prefeitura municipal. O município foi diligenciado para que informasse as medidas adotadas ante a não conclusão das obras.
A Secretaria de Controle Externo de Aquisições Logísticas - Selog examinou as respostas apresentadas pelos responsáveis e concluiu por rejeitar suas razões de justificativa e aplicar-lhes a multa prevista no art. 58, II, da Lei 8.443/1992. Ademais, a resposta à diligência expôs que, a despeito do recebimento dos recursos e não conclusão das obras, o valor não foi devolvido à origem.
Estou de acordo com as análises e conclusões da unidade instrutiva e adoto seus fundamentos como minhas razões de decidir. Passo, adicionalmente, a alguns destaques acerca dos fundamentos da proposta de decisão.
Em suas razões de justificativa, Ezequiel Ferreira Leite Neto, ex-prefeito municipal, e Sônia Regina Penalva Costa, ex-secretária de Saúde, admitiram a movimentação indevida dos recursos, sob a alegação de que utilizaram os valores para pagamento de folha de salários e outras despesas essenciais da área de saúde. Tal ação, por si só, contém ilegalidade, uma vez que a transferência dos recursos tinha destinação específica, se refere a despesas de investimento, mas aplicada indevidamente em custeio, em prejuízo da destinação original dos recursos. 
A transferência dos recursos tem em sua origem vinculação à Lei Orçamentária Anual. Não pode o executor decidir simplesmente que aplicará em outro destino recurso inserido em uma política nacional específica, que tem objetivos claramente definidos. A conduta dos responsáveis foi irregular e não deve ser tratada como mera falha formal, sendo passível de sanção; portanto, suas razões de justificativa devem ser rejeitadas.
No tocante ao fato de não ter havido devolução dos recursos não aplicados, importante trazer o teor da Portaria MS/GM 340/2013, atualmente revogada, que à época regulamentava os termos do repasse em exame. Em seu artigo 10, inciso I, a referida portaria estabelecia que, no prazo de nove meses, deveria ser emitida ordem de início de serviço a ser registrada no Sistema de Monitoramento de Obras (Sismob) . No caso de descumprimento dos prazos, a mesma portaria exigia a devolução dos recursos ao Fundo Nacional de Saúde:
"Art. 13. Na hipótese de descumprimento dos prazos definidos nos incisos I e II do art. 10, o ente federativo beneficiário estará sujeito:
I - à devolução imediata dos recursos financeiros repassados, acrescidos da correção monetária prevista em lei, mas apenas em relação aos recursos que foram repassados pelo Fundo Nacional de Saúde para o respectivo fundo de saúde e não executados no âmbito do programa;"
O texto da Portaria MS/GM 340/2013 foi incorporado ao da Portaria de Consolidação 6, de 28 de setembro de 2017. Portanto, aplicam-se atualmente as mesmas regras vigentes à época da pactuação dos projetos. Desse modo, permanece a obrigação de devolver os recursos não utilizados no objeto para o qual se destinavam.
O uso dos recursos para pagamento de despesas alheias aos projetos, conforme alegado pelos responsáveis, representaria desvio de objeto. Todavia, sequer foi comprovado, de fato, que os recursos tenham sido aplicados nos objetos informados. Assim, em vista da falta de evidências quanto ao objeto em que os recursos foram aplicados, não deve ser descartada a hipótese de desvio de finalidade, pois há evidências de que os recursos financeiros foram movimentados para conta externa ao Fundo Municipal de Saúde. De qualquer modo, em tendo havido desvio de objeto ou de finalidade, para a situação específica, que tem regulamentação própria, a norma é clara quanto à necessidade de devolução dos recursos.
Em 2017 houve alteração nas normas de uso dos recursos do SUS, estabelecidas pela Portaria 3.992, com vigência a partir de janeiro de 2018, que tratou do financiamento e da transferência dos recursos federais para as ações do SUS e promoveu mudanças significativas na forma de utilização dos recursos. Uma das consequências práticas das novas orientações é a autonomia financeira para usar os valores ao longo do ano, porém, mantendo-se a vinculação orçamentária ao objeto original, a ser comprovada até o fim do exercício.
No bojo da referida portaria, consta a seguinte orientação acerca dos recursos transferidos para investimentos:
"Art. 6º Os recursos financeiros referentes ao Bloco de Investimento na Rede de Serviços de Saúde de que trata o inciso II do caput do art. 3º serão transferidos em conta corrente única, aplicados conforme definido no ato normativo que lhe deu origem, e destinar-se-ão, exclusivamente, à:
I - aquisição de equipamentos voltados para a realização de ações e serviços públicos de saúde;
II - obras de construções novas utilizadas para a realização de ações e serviços públicos de saúde; e
II - obras de reforma e/ou adequações de imóveis já existentes utilizados para a realização de ações e serviços públicos de saúde.
Parágrafo único. Fica vedada a utilização de recursos financeiros referentes ao Bloco de Investimento em órgãos e unidades voltados, exclusivamente, à realização de atividades administrativas." (NR) 
Em consulta recente à situação dos repasses, a Selog identificou que houve transferência de mais R$ 81.600,00, relativa à obra no povoado Quem Dera, cuja situação no sistema Sismob consta como concluída e em funcionamento. Os outros dois projetos, referentes aos povoados Barracas e Terra Dura, apresentavam status "em cancelamento", totalizando R$ 408.000,00, transferidos para execução dos objetos sem comprovação da aplicação no objetivo pactuado nem devolução à origem: R$ 326.400,00 para o povoado Barracas; e R$ 81.600,00 para o povoado Terra Dura.
Observo, portanto, estar configurado dano ao erário, haja vista que não houve comprovação da aplicação regular dos recursos transferidos. Conforme as normas aplicáveis à matéria, cabe ao Ministério da Saúde adotar as medidas administrativas necessárias à regularização, seja buscando a devolução dos recursos prevista na regulamentação do programa, conforme os arts. 10, I, e 13, I, da Portaria GM/MS 340/2013 (redação incorporada à Portaria de Consolidação 6, de 28 de setembro de 2017) , seja adotando as medidas previstas no art. 23, § 1º, do Decreto 7.827/2012, para realocação de recursos do próprio ente beneficiário para cumprimento do objeto acordado. Caso não obtenha êxito, deverá ser instaurada tomada de contas especial, nos termos previstos no art. 7º, inciso VIII, do Decreto 9.795/2019.
Faço, ainda, breve correção sobre informação trazida pela unidade técnica, apenas para noticiar sobre a revogação do instrumento administrativo denominado "Termo de Ajuste Sanitário", ocorrida em 2017, por meio da Portaria 3.881, de 28 de dezembro de 2017. Contudo, embora o instrumento adotado antes não esteja mais vigente, o preceito do Decreto 7.827/2012 continua em vigor, no sentido de caber ao Ministério da Saúde as medidas para buscar a correta aplicação dos recursos. 
Retomando a questão da responsabilidade dos agentes públicos do município, ante os elementos discutidos neste voto, concluo pela aplicação de multa ao ex-prefeito e à ex-secretária de Saúde, responsáveis pela movimentação irregular dos repasses, com fundamento no art. 58, II, da Lei 8.443/1992.
Esclareço, ainda, que a multa do art. 58, II, tem causa e fundamentação específica, fundada na ofensa a normas orientadoras no uso dos recursos. No caso de eventual autuação de TCE e condenação em débito, não estará afastada a possibilidade de aplicação da multa proporcional ao débito, do art. 57 da mesma lei, dada a natureza diversa da sanção, a ser embasada em razão das falhas que provocaram efetivo dano ao erário.
Quanto à dosimetria da multa, em seus julgados o TCU considera a natureza e a gravidade da infração, os danos que dela provieram para a Administração Pública, as circunstâncias agravantes ou atenuantes e os antecedentes dos agentes, nos termos do art. 22, § 2º, do Decreto-Lei 4.657/1942 (Lei de Introdução às Normas do Direito Brasileiro) . No caso em tela, os responsáveis não figuram em outros processos neste Tribunal, nem há nos autos apontamentos quanto a possível proveito pessoal no uso dos recursos, de modo que a multa poderá ser fixada em valor próximo ao mínimo previsto no art. 268, inciso II, do Regimento Interno do TCU.
	Ante o todo o exposto, em consonância com a proposta da Selog, voto por que seja aprovada a minuta de acórdão que submeto à consideração deste Colegiado.
TCU, Sala das Sessões Ministro Luciano Brandão Alves de Souza, em 15 de julho de 2020.
ANA ARRAES 
Relatora